【裁判字號】    97,重訴,46
【裁判日期】    981113
【裁判案由】    塗銷土地所有權移轉登記等
【裁判全文】
臺灣花蓮地方法院民事判決              97年度重訴字第46號
原      告  乙○○
訴訟代理人  曾泰源律師
被      告  甲○○
上列當事人間塗銷土地所有權移轉登記等事件，本院於98年10月
22日言詞辯論終結，判決如下：
    主  文
被告應將坐落花蓮縣新城鄉○○段(1)703地號，面積2013.89平方
公尺，持分全部；(2)704地號，面積2015.82平方公尺，持分全部
；(3)705地號，面積2388. 83平方公尺，持分全部；(4)733地號，
面積904.02平方公尺，持分全部；(5)827地號，面積2737.52平方
公尺，持分全部；(6)852地號，面積149.10平方公尺，持分全部
；(7)花蓮縣新城鄉○○段277地號，面積3382平方公尺，經花蓮
地政事務所於民國95年9月21日登記，原因發生日期95年9月6日
，以贈與為原因之所有權移轉登記予以塗銷。
訴訟費用由被告負擔。
    事實及理由
一、按各共有人對於第三人，得就共有物之全部，為本於所有權
    之請求。公同共有財產權之處分及其他之權利行使，應得公
    同共有人全體之同意。民法第821條前段、第828條第2項分
    別定有明文，而依民法第831條之規定，上開規定於所有權
    以外之財產權，由數人公同共有者均得以準用。查本件兩造
    及訴外人林慧玲、林阿蝦均為丙○之繼承人，有戶籍謄本附
    卷可憑。被繼承人丙○之遺產依民法第1151條規定，由上述
    繼承人公同共有，而林慧玲、林阿蝦已當庭同意原告對被告
    提起本件訴訟（見本院卷第186頁），本件當事人適格自無
    欠缺。又原告於97年4月2日所為訴之變更（詳本院卷第57頁
    ），依民事訴訟法第255條第1項第2款、第7款及第2項規定
    ，亦屬合法，合先敘明。
二、原告主張：
（一）訴外人丙○為兩造及訴外人林慧玲、林阿蝦之親生母親，
      丙○生前將其所有之黃金首飾等物品交由林慧玲保管，而
      將其所有如訴之聲明第一項所示之土地（下稱系爭土地）
      所有權狀、印鑑章及內約有新台幣200餘萬元存款之花蓮
      縣新城郵局存摺等資料交由林阿蝦保管，希望於丙○身故
      後，林慧玲及林阿蝦能秉持公平原則處理家中財產，嗣因
      林阿蝦害怕其所保管之所有權狀及郵局存摺遺失，乃將該
      資料全數交由林慧玲保管。
（二）丙○嗣於95年1月27日起因罹患老年癡呆症致心神喪失，無
      法處理自己事務，乃至慈濟醫院身心醫學科就診，被告甲
      ○○明知上開情形，竟藉口轉作其他農作物，需丙○所有
      之系爭土地所有權狀及印鑑章，而向林慧玲借出後，竟基
      於意圖為自己不法之所有，於95年9月6日持上開系爭土地
      所有權狀及印鑑章，至花蓮新城鄉地政事務所假借贈與之
      名義，將系爭土地全數過戶至被告甲○○名下，並於95年
      9月21日完成登記，足生損害於原告乙○○及林慧玲、林
      阿蝦之繼承權。
（三）按「無行為能力人之意思表示，無效。雖非無行為能力人
      ，而其意思表示，係在無意識或精神錯亂中所為者，亦同
      。」民法第75條著有明文。查丙○於慈濟之病歷於95年2
      月10日記載其言語、思考等全然受損；95年4月30日、95
      年5月15日再記載其記憶力迅速消失；95年6月16日亦載明
      記憶力惡化，迄至95年9月8日其病歷記載兩天前喪失認人
      能力；95年9月15日之病歷記載亦同，96年2月5日更記載
      符合失智類中度。綜上，丙○於95年9月6日幾已喪失認人
      之能力，何有可能知悉「贈與」？甚至贈與哪一筆土地與
      何人？被告既已承認丙○於95 年9月6日喪失認人之能力
      ，除非有醫學證明，其仍可在95 年9月20日到地政機關恢
      復認人能力，否則，丙○已成欠缺意思能力之人，何得為
      具有合法贈與之債權及物權意思表示？被告甲○○與丙○
      同住期間，明知丙○已無處理事務之能力與意識，竟自行
      製作（或委託他人製作）不實之土地贈與移轉契約書，以
      丙○名義至花蓮地政事務所送件，並於95年9月21日以贈
      與為原因，完成所有權移轉登記，顯係故意侵害原告之繼
      承權益，原告於丙○97年2月11日死亡後始得知悉前述事
      實。縱由丙○親自為之，亦因其無處理事務之能力及意識
      ，贈與契約不生效力。為此，原告基於繼承權、民法第
      184條第1項前段侵權行為之法理及民法第179條不當得利
      之規定（請求擇一為勝訴判決），自得請求判令如訴之聲
      明所示。
（四）又丙○於95年1月27日起即因罹患老年癡呆症致無法自理
      本身事務，由林阿蝦就近照顧，而原告父親林清溪95年3
      月13日前已雇有外籍看護照顧丙○；95年9月6日左右，丙
      ○與被告甲○○同住，期間因丙○跌斷手臂而至全民安養
      中心，但由於丙○不適應安養中心環境及病情加劇，故回
      到林阿蝦家中，由林阿蝦照顧至97年2月11日死亡，是被
      告辯稱丙○生前係獨居乙節並非事實。
（五）並聲明：如主文第一項所示。
二、被告則答辯如下：
（一）丙○於95年9月間將其所有之系爭土地以贈與之方式移轉
      予被告甲○○，係丙○親自至地政事務所簽名為之，並非
      被告偷取丙○之印鑑章過戶，當時丙○雖罹患老年失智症
      ，然僅為失智症初期，期間丙○於95年7月4日獨居於北三
      棧老家且自行打理生活起居至95年9月下旬，始由被告接
      往花蓮市同住，原告稱丙○無獨居事實，且為心神喪失、
      無行為能力人，並非實在。丙○係於96年1月13日因手臂
      骨折，住進慈濟醫院，始於住院期間聘請臨時照顧，並於
      出院後由外籍看護照顧丙○之生活。
（二）丙○於95年1月27日罹患老年失智症時，與其丈夫林清溪
      同住，因林清溪已罹患肺癌末期故被告之妻黃春霞於95
      年3月初為林清溪申請外籍看護，並非為照顧丙○而申請
      ，申請審核未通過，林清溪就已死亡（95年3月13日），
      嗣向仲介公司商借一名外籍看護與丙○作伴，約一個月後
      ，丙○即表示可以自理生活，不需浪費金錢聘請外籍看護
      ，之後丙○在北三棧與林阿蝦家來回居住。在與林阿蝦家
      居住時，因丙○想蓋林家墓宅而與林阿蝦起爭執，丙○故
      於95年7月14日搬回北三棧獨居，並請林阿蝦從丙○的農
      會帳戶領取4萬元，以補貼在林阿蝦家居住時之費用。以
      上事證足以證明丙○雖罹患老年失智症，但有獨立思考能
      力，也可以處理財務，並非原告所說之無行為能力人。
（三）又丙○居住於林阿蝦或被告家中期間，原告未曾探望過丙
      ○，僅於丙○獨居時偶爾探望，其未長時間探望丙○，怎
      知丙○病情？而病歷上之診斷，95年2月10日記載其語言
      、思考等受損，係認定都有受損而非全然受損，並無法判
      斷受損程度為何？慈濟醫院已回函不能判斷丙○就診時之
      精神狀態，且醫學名稱「中度失智」需每年重新評估，並
      非智能不足之人。
（四）雖丙○於95年9月6日喪失認人之能力，但證人黃春霞已表
      示此狀況隔天即恢復，並非從此喪失認人之能力。系爭土
      地之過戶係從95年8月間開始辦理，一般農地過戶程序為
      當事人將資料交予代書，再由代書送件處理，其過程需先
      送鄉公所，再由鄉公所會同土地所有權人拍攝土地上有無
      建築物，若無建築物才可辦理過戶，再送交稅捐處繳印花
      稅過程並非一兩天即可完成，且辦理過戶之程序為代書處
      理送件，本人無需到場，全部程序完成後，代書通知當事
      人前往地政事務所簽名，由被告之妻黃春霞帶丙○前往，
      簽名的日期為95年9月20日，現場有代書、地政事務所人
      員核對丙○本人身份無誤後，才准予丙○本人簽名，若當
      時神智不清，地政事務所人員及代書怎會讓丙○簽名？況
      土地贈與所有權移轉契約書清楚記載登記收件日為95年9
      月20日，而非喪失認人能力之95年9月6日。
（五）原告出生時依民間習俗從母性，需祭拜簡姓祖先，而林姓
      祖先由被告祭拜，兩造之父母在世時，就多次表示因丙○
      之弟無妻兒及其他親屬，名下有多筆土地，故將土地分為
      林姓及簡姓之土地，由原告繼承簡姓之土地、被告繼承林
      姓之土地，然因兩造之父病重過世而無法過戶，嗣後丙○
      多次表示要過戶土地，因原告表示分到之土地太少而不願
      辦理過戶，丙○只好在辦理土地休耕時，將系爭土地過戶
      給被告，土地權狀雖有七張，但實際上土地只有四塊，若
      被告以不法手段取得土地，何需保留丙○留給原告之土地
      ？且土地之分配為丙○之權利，丙○認為不需告知其他子
      女，而多年前丙○給兩位女兒各50萬元，並告知兩位女兒
      不要繼承土地乙事，當時丙○亦未告知其他子女。
（六）並聲明：原告之訴駁回。
三、本院協助兩造整理並協議簡化爭點結果如下：
（一）兩造不爭執之事實：
   1、兩造與訴外人林慧玲、林阿蝦係親兄弟姊妹關係，丙○為
      渠等生母，於95年1月間即經診斷罹患老年癡呆症。
   2、丙○所有座落在花蓮縣新城鄉○○段72-6地號及新城鄉○
      ○段703、704、705、733、827、852地號土地，於95年9
      月6日，以贈與之名義，辦理移轉登記至被告名下，並於
      95年9月21日完成所有權移轉登記。
   3、丙○業於97年2月11日死亡。
（二）兩造協議爭點限縮如下：上述贈與之債權及物權行為，是
      否為丙○本人基於其自由意思所為之法律行為（丙○於95
      年9月間是否已因老年癡呆症而致心神喪失或精神耗弱）
      ？
四、本院之判斷：
（一）查丙○所有座落在花蓮縣新城鄉○○段72-6地號及新城鄉
      ○○段703、704、705、733、827 、852地號之系爭土地
      ，於95年9月21日，以贈與之名義，完成所有權移轉登記
      於被告名下，而登記之原因關係為贈與，發生日期為95年
      9月6日之事實，有全國贈與資料清單、土地登記申請書、
      土地贈與所有權移轉契約書等件附卷可稽（見本院卷第12
      、134-13 6頁），並為兩造所不爭執，自堪信為真實。又
      丙○於95年1月27日起因經診斷為老年癡呆症，而於慈濟
      醫院身心醫學科持續就診，依其病歷資料，丙○於95年9
      月8日就診時病歷主訴欄記載：「disorientation since
      two days ago」，於病歷客觀欄記載：「sudden dis-
      orientation to persontwo day ago」、「R/O new
      brain lesion or systemicdisease」等語，經本院函詢
      慈濟醫院的結果，上述關於「sudden disorientation to
      persontwo day ago」之記載係指個案（即丙○）對人時
      地物的認知混亂，而混亂的情況已經有兩天；「R/O new
      brain lesion or systemic disease」之記載係指造成人
      時地物認知混亂的原因要排除是有新的腦傷，或排除其他
      疾病造成，有慈濟醫院於98年8月26日以慈醫文字第
      0980001936號函覆之病情說明書在卷可查（見本院卷第
      166 頁），再參酌證人即被告之妻黃春霞到庭證稱「當天
      （95 年9月8日）是他突然間不認得我，我就帶他去看醫
      生……他問我我是誰，又問我說，他現在是在什麼地方，
      我就覺得他有異狀，所以我就帶他去看醫生」，經本院提
      示95年9月8日之病歷後改稱「時間太久我記錯了，應該是
      我發現他不記得後，先預約掛號，隔幾天再帶他去看」等
      語（見本院卷第114-115頁），足見丙○於95年9月8日就
      診前二天即95年9月6日，即有突然間不認識人，對於人時
      地物之認知混亂之情。
（二）按無行為能力人之意思表示，無效；雖非無行為能力人，
      而其意思表示，係在無意識或精神錯亂中所為者亦同；民
      法第75條定有明文。又無意識係指全然欠缺意思能力而言
      ，精神錯亂則指精神作用暫時發生異狀，以致喪失正常之
      意思能力而言，兩者固為不同之精神狀態。惟無論係「全
      然欠缺」或「暫時喪失」正常之意思能力，皆同屬無意識
      之精神狀態。就上述病歷資料及慈濟醫院的函覆之病情說
      明書內容可知，丙○於95年9月6日之精神障礙程度已顯著
      影響其對外界事務之智覺、理會及判斷作用。參考民法第
      75 條之立法理由：「睡夢中、泥醉中、疾病昏沈中、偶
      發之精神病人在心神喪失中」皆是無意識或精神錯亂之例
      。是符合「無意識或精神錯亂」之狀況，如智能障礙者、
      癡呆症患者、症狀長期持續之精神病患者，不一而足，顯
      非上述「立法理由」所列4例所能概括。而依上開病歷資
      料及函覆之病情說明書，以及證人黃春霞之證述可知，丙
      ○既於95年9月6日突然不認識人，對人時地物的認知混亂
      ，顯然無法瞭解系爭土地贈與之對象為何人，以及處分財
      產之利害關係，其即不具有正常之意思能力，則與無意識
      或精神錯亂之欠缺或喪失正常意思能力無異，故原告主張
      丙○於98年9月6日所為土地贈與之債權行為係處於無意識
      能力之狀態下所為，實值採信。
（三）被告雖辯稱證人黃春霞已表示丙○不認識人的狀況隔天即
      恢復，並非從此喪失認人之能力，且土地贈與所有權移轉
      契約書清楚記載地政事務所登記收件日為95年9月20日，
      而非喪失認人能力之95年9月6日，況地政事務所現場有代
      書、地政事務所人員核對丙○本人身份無誤後，才准予丙
      ○本人簽名，若當時神智不清，地政機關人員及代書怎會
      讓丙○簽名等語。然查，丙○係於95年9月6日與被告成立
      系爭土地之贈與契約既係處於無意識能力之狀態下所為而
      屬無效，且依丙○之病況及證人黃春霞之證述可知，縱丙
      ○於95年9月20日由黃春霞陪同親至地政機關，其亦無判
      斷簽名及交付身分證件、印鑑章、印鑑證明之利害關係，
      也無法獨立處理產權登記等行為，自無從據以推論其有同
      意贈與土地之意思能力。是被告以丙○親至地政機關辦理
      系爭土地之所有權移轉登記等節，抗辯丙○對財產權移轉
      與贈與具有認知能力云云，顯不足採。
（四）訴外人丙○既於95年9月6日成立土地贈與所有權移轉契約
      書簽立之時對人時地物的認知混亂，顯然無法瞭解系爭土
      地贈與之對象為何人，則對於土地贈與所有權移轉契約書
      內容及意義，自亦無法瞭解，亦無法確切認知契約中有關
      權利及義務之內涵，是其根本無法辨識就系爭土地所為之
      贈與及移轉所有權設定登記等行為之利害關係及法律上之
      效力，即不具有正常之意思能力，與無意識或精神錯亂之
      欠缺或喪失正常意思能力無異。則原告主張丙○因上述精
      神狀況，並無能力同意贈與及移轉所有權設定之意思能力
      ，依民法第75條之規定，其債權行為與物權行為均自始無
      效等語，堪予採信。
五、綜上所述，丙○於本件贈與土地及辦理所有權移轉登記時，
    係在與無意識或精神錯亂相類之欠缺或喪失正常意思能力狀
    態下所為之意思表示，依民法第75條規定，應為無效。則原
    告本於繼承權，請求被告將系爭土地經花蓮地政事務所於民
    國95年9月21日登記，原因發生日期95年9月6日，以贈與為
    原因之所有權移轉登記予以塗銷，為有理由，應予准許。
六、本案事實已臻明確，兩造其餘攻擊防禦方法，不足以影響本
    判決結果，爰不一一論述，併此敘明
七、據上論結，原告之訴為有理由，依民事訴訟法第78條，判決
    如主文。
中    華    民    國    98    年    11    月    13    日
                        臺灣花蓮地方法院花蓮民事庭
                              法    官      陳雅敏
上列為正本係照原本作成。
如不服本判決，應於送達後20日內，向本院提出上訴狀並表明上
訴理由，如於本判決宣示後送達前提起上訴者，應於判決送達後
20日內補提上訴理由書(須附繕本)。
中    華    民    國    98    年    11    月    13    日
                        法院書記官  蕭惟

司法院資訊處製作；財團法人民間司法改革基金會備份。
